臺灣高雄地方法院民事判決　　　　　　　96年度訴字第1552號
原　　　　告　丙○○
兼訴訟代理人　汪清榮
被　　　　告　甲○○
　　　　　　　　　　　　之2
兼訴訟代理人　汪育綺
當事人間侵權行為損害賠償事件，本院民國96年12月6 日言詞辯
論終結，判決如下：
  主  文
原告之訴及其假執行之聲請均駁回。
訴訟費用由原告負擔。
  事實及理由
一、原告起訴主張：被告二人明知伊等夫妻對兩造父親汪震泉有
    扶養情事，竟虛構伊等未有扶養汪震泉之事實，而於民國94
    年3 月23日向台灣高雄地方法院檢察署提出伊等涉嫌遺棄直
    系血親尊親屬之告訴；又被告甲○○（原名汪美珠）明知伊
    等夫妻於84年至85年間陸續收受被告甲○○之匯款共計新台
    幣（下同）100 萬元，實為賠償原告汪清榮替被告甲○○處
    理與訴外人丁○○之糾紛，嗣遭丁○○誣指為流氓而被迫至
    中國大陸地區躲避所受之損失，竟虛構伊等以佯稱欲照顧汪
    震泉為由而詐得上開匯款100 萬元，並於94年3 月23日向台
    灣高雄地方法院檢察署提出伊等涉嫌詐欺之告訴。嗣固經台
    灣高雄地方法院檢察署檢察官就被告所提出之前揭遺棄直系
    血親尊親屬及詐欺告訴，於95年3 月29日為不起訴處分（94
    年度偵字第20431 號），但被告上揭任意誣指伊等遺棄兩造
    父親汪震泉及詐諞100 萬元之誣告行為，已使伊等名譽受有
    嚴重侵害，為此爰依民法第184 條第1 項所規定之侵權行為
    法律關係提起本訴，並聲明：(一)被告應連帶給付原告汪清榮
    、丙○○各70萬元，及均自起訴狀繕本送達翌日（96年9 月
    1 日）起至清償日止，按年息百分之5 計算之利息。(二)願供
    擔保請准宣告假執行。
二、被告則以：因原告確有遺棄兩造父親汪震泉之事實，伊等始
    在汪震泉之要求下提出遺棄告訴；另被告甲○○陸續匯款共
    計100 萬元予原告夫妻，確係因原告汪清榮於前往中國大陸
    地區前，向伊等陳稱原告丙○○無法獨立照顧兩造父母汪震
    泉、汪林貴枝，故需甲○○給付100 萬元，再由原告夫妻負
    責照護兩造父母等情，惟嗣後原告夫妻並未盡扶養兩造父親
    汪震泉之義務，伊等故而提起詐欺告訴，此與訴外人丁○○
    並無相關。況原告所訴遭伊等誣告之侵權行為事實發生於94
    年8 月前，原告卻遲至96年8 月24日始提起本件民事訴訟，
    故原告之侵權行為損害賠償請求權時效業已消滅等語，資為
    抗辯。並聲明：(一)駁回原告之訴。(二)如受不利判決，願供擔
    保請准宣告免予假執行。
三、兩造不爭執之事實如下（本院卷第62、80頁、第80頁背面）
    ，並有本院依職權所調取之台灣高雄地方法院檢察署94年度
    偵字第20431 號案件全卷、本院86年度感裁字第53號裁定（
    附於94年度偵字第20431 號卷第79至86頁），及蓋有84年10
    月16日收付訖章而收款人為丙○○、金額3 萬元之台灣中小
    企業銀行存款憑條，蓋有84年12月15日收付訖章而收款人為
    丙○○、金額3 萬元之台灣中小企業銀行存款憑條，蓋有85
    年1 月15日收付訖章而收款人為丙○○、金額3 萬元之台灣
    中小企業銀行存款憑條，蓋有84年11月10日收付訖章而收款
    人為丙○○、金額3 萬元之合作金庫匯款回條聯，蓋有85年
    2 月5 日收付訖章而收款人為丙○○、金額88萬元之合作金
    庫匯款回條聯（均附於94年度發查字第1314號卷第11頁）在
    卷可佐，堪信為真實。
  (一)被告於94年3 月23日向台灣高雄地方法院檢察署對原告提出
    遺棄汪震泉之告訴；被告甲○○則於同日另向台灣高雄地方
    法院檢察署對原告提出詐欺100 萬元之告訴。嗣經偵查結果
    ，台灣高雄地方法院檢察署檢察官於95年3 月29日為不起訴
    處分（94年度偵字第20431 號）。
  (二)被告甲○○（原名汪美珠）於84年及85年間陸續匯款共計10
    0 萬元至原告丙○○帳戶，而由原告夫妻收受使用上揭匯款
    。
  (三)原告汪清榮曾遭高雄縣警察局以86年3 月17日高警刑檢字第
    83055 號移送書移送流氓，經本院於86年8 月21日以86年感
    裁字第53號裁定不付感訓處分。
四、按「因故意或過失，不法侵害他人之權利者，負損害賠償責
    任。故意以背於善良風俗之方法，加損害於他人者亦同。」
    ，民法第184 條第1 項定有明文。查原告主張其確有扶養兩
    造父親汪震泉，且其所收受被告甲○○之上揭匯款，實係其
    替被告甲○○處理與訴外人丁○○糾紛之安家費，故被告明
    知上情卻仍執意向台灣高雄地方法院檢察署對其提出遺棄及
    詐欺告訴，自屬誣告而應負侵權行為損害賠償責任等情，固
    據原告提出台灣高雄地方法院檢察署檢察官94年度偵字第20
    431 號不起訴處分書、本院86年感裁字第53號不付感訓處分
    書為證，然為被告以前開情詞否認。是本件爭點為(一)原告之
    侵權行為損害賠償請求權是否業罹於時效。(二)被告是否有誣
    告之侵權行為。
五、本院就本件兩造必要之爭點所為判斷如下：
  (一)原告之侵權行為損害賠償請求權是否業罹於時效？
    按「因侵權行為所生之損害賠償請求權，自請求權人知有損
    害及賠償義務人時起，二年間不行使而消滅。」，民法第19
    7 條第1 項定有明文。又關於侵權行為損害賠償請求權之消
    滅時效，應以請求權人實際知悉損害及賠償義務人時起算，
    非以知悉賠償義務人因侵權行為所構成之犯罪行為經檢察官
    起訴，或法院判決有罪為準。是請求權人若實際知悉損害及
    賠償義務人時，即起算時效，並不以賠償義務人坦承該侵權
    行為之事實為必要，至該賠償義務人於刑事訴訟中所為之否
    認或抗辯，或法院依職權所調查之證據，亦僅供法院為判刑
    論罪之參酌資料而已，不影響請求權人原已知悉之事實（最
    高法院72年台上字第738 號判例及85年度台上字第2113號判
    決要旨參照）。查被告二人於94年3 月23日向台灣高雄地方
    法院檢察署以言詞申告方式對原告提出遺棄汪震泉之告訴；
    被告甲○○則於同日另向台灣高雄地方法院檢察署以言詞申
    告方式對原告提出詐欺100 萬元之告訴，嗣經台灣高雄地方
    法院檢察署以94年5 月3 日雄檢博荒94年發查字第1314號發
    交調查指揮書，請高雄市政府警察局三民第二分局命汪清榮
    、丙○○（即本件原告二人）就汪育綺、甲○○（即本件被
    告二人）所指訴之犯罪事實（涉嫌遺棄、詐欺）詳加答辯等
    情，已有汪育綺、甲○○94年3 月23日訊問筆錄（附於上揭
    發查字卷第3 、4 頁）及該署上揭發交調查指揮書（附於上
    揭發查字卷第14、15頁）在卷可參；嗣經高雄市政府警察局
    三民第二分局通知本件原告於94年7 月16日到場接受詢問，
    原告二人有如附表一、二所示之警詢筆錄內容，業經本院依
    職權調取台灣高雄地方法院檢察署94年度偵字第20431 號案
    件全卷查核屬實。則原告汪清榮既於94年7 月16日在高雄市
    政府警察局三民第二分局接受員警詢問時，即向承辦員警表
    示其係遭被告姊妹二人誣指有詐欺及遺棄汪震泉犯行，堪認
    原告汪清榮於94年7 月16日即知悉受有遭人誣告之損害且賠
    償義務人為本件被告二人；至原告丙○○於94年7 月16日在
    高雄市政府警察局三民第二分局接受員警詢問時，固於如附
    表一所示警詢筆錄內容中僅向員警表示係遭被告汪育綺誣指
    有詐欺及遺棄汪震泉犯行，而未於該次警詢筆錄一併表明遭
    被告甲○○誣告，然原告丙○○於如附表一所示警詢筆錄對
    答內容中，業由員警詢問過程中得知其係遭被告二人提出告
    訴，此有附表一之警詢筆錄可參，且以原告丙○○與汪清榮
    係同居生活之夫妻關係，於同日同時段至同地點接受同單位
    司法警察詢問有關涉嫌遺棄汪震泉及詐欺之案情，衡情夫妻
    間當會互相討論該誣告案無疑，故原告丙○○亦應於94年7
    月16日即知悉受有遭人誣告之損害且賠償義務人為本件被告
    二人。從而，原告請求侵權行為損害賠償之2 年時效期間，
    依上開說明，應自94年7 月16日起算，故原告侵權行為損害
    賠償請求權至96年7 月16日時即已時效完成。故本件原告既
    遲至96年8 月24日始對被告二人提出侵權行為損害賠償之請
    求，有蓋有本院96年8 月24日收件戳章之民事起訴狀1 份可
    稽（本院卷第4 頁），其損害賠償請求權自已罹於時效，原
    告所指為賠償義務人之被告自得逕為拒絕給付，原告所為賠
    償之請求自屬無據。
  (二)被告是否有共同誣指原告遺棄汪震泉之侵權行為？
    原告以其確有扶養父親汪震泉之事實，被告卻向高雄地檢署
    對其提出遺棄汪震泉之告訴，嗣其獲高雄地檢署檢察官不起
    訴處分（94年度偵字第20431 號），足認被告確有誣告之侵
    權行為云云，固據原告提出上揭不起訴處分書為證。然查：
    (1)依上揭不起訴處分書內容所載，其係認刑法第294 條第1
      項後段之遺棄罪，以負有扶助、養育或保護義務者，對於
      無自救力之人，不為其生存所必要之扶助、養育或保護為
      要件。所謂「生存所必要之扶助、養育或保護」，係指義
      務人不履行其義務，於無自救力人之生存有危險者而言，
      此即最高法院29年上字第3777號判例所稱：「若負有此項
      義務之人，不盡其義務，而事實上尚有他人為之養育或保
      護，對於該無自救力人之生命，並不發生危險者，即難成
      立該條之罪」，故以證人汪林貴枝即汪震泉之配偶、證人
      乙○○即汪震泉之兒媳所為證述，認本件兩造父親汪震泉
      尚有汪林貴枝照料及支領老人年金，其生活不致有不能生
      存之危險，而與刑法遺棄罪之構成要件有間，遂予以不起
      訴處分等情。則該不起訴處分書既執此構成要件適用問題
      而認本件原告涉嫌遺棄犯行之證據不足，自難以此遽認被
      告即為誣告。
    (2)又本件兩造父親汪震泉因罹患糖尿病、左下肢足部傷口發
      炎壞死及傷口擴創手術、周邊血管病變，而於93年8 月10
      日至長庚紀念醫院高雄分院住院治療，迄至93年11月19日
      出院，嗣經該醫院寄發存證信函向陳清川（即本件被告汪
      育綺之夫）催討汪震泉在該院醫治所積欠之醫療費用114,
      119 元等情，此有長庚紀念醫院診斷證明書、醫療費用明
      細表、存證信函、醫療費用收據（本院卷第105 至115 頁
      ）在卷可稽；其復因左側糖尿病足，於93年11月23日急診
      入國軍高雄總醫院附設民眾診療服務處治療，經住院14日
      ，於93年12月6 日出院，再因左側糖尿病足併壞疽，而於
      94 年8月1 日入該院治療，於94年8 月2 日行左膝上截肢
      手術，迄至94年8 月17日出院等情，亦有該醫院診斷證明
      書、醫療費用收據（本院卷第116 至120 頁）可佐；其再
      因膽道炎併總膽管結石、膽管鏡取石術術後、酒精性肝硬
      化、肝腦病變、糖尿病、糖尿病腎病變、糖尿病多發性神
      經病變、消化性潰瘍病史，於94年8 月25日入鳳山醫院治
      療，經住院8 日，於94年9 月1 日出院等情，有鳳山醫院
      診斷證明書（本院卷第127 頁）可參。證人汪震泉復於94
      年9 月21日另案接受檢察官偵訊時，躺於推動之擔架上證
      稱：伊之子汪清榮沒有照顧伊，且在伊住院的這段期間也
      都沒有去看伊，伊要告汪清榮遺棄等語，此有敘明證人汪
      震泉接受偵訊過程狀態之訊問筆錄可憑（94年偵字第2043
      1 號卷第32、33頁），且本件原告汪清榮於另案94年7 月
      16日警詢時已自承：當時父親汪震泉腳足潰爛醫院是有電
      話通知請伊回去探望，但後來就斷訊等語（上揭發查字卷
      第13頁），本件原告丙○○於另案94年7 月16日警詢時亦
      稱：當時公公汪震泉腳足潰爛醫院有通知請伊回去探望，
      但伊不知道汪震泉住哪裡等語（上揭發查字卷第8 頁），
      則原告夫妻於本件兩造父親汪震泉上揭住院期間既均未前
      往探視，被告執此為由而於94年3 月23日向台灣高雄地方
      法院檢察署對原告提出遺棄汪震泉之告訴，自與單純捏造
      不實事項之誣告行為有間。
  (三)被告甲○○是否有誣指原告詐騙得款100 萬元之侵權行為？
    原告以其替被告甲○○處理與訴外人丁○○之糾紛，嗣遭丁○○誣指為流氓，故而收取被告甲○○之上揭匯款作為安家
    費，是被告甲○○竟向高雄地檢署對其提出詐騙上揭匯款之
    告訴，足認被告確有誣告之侵權行為云云，固據原告提出本
    院86年感裁字第53號裁定不付感訓處分書，及證人汪林貴枝
    即本件兩造母親於另案證述上揭匯款源由（上揭偵字卷第42
    頁）在卷。然查：證人乙○○即本件兩造之弟媳於另案偵訊
    及本院審理時均一致證稱：伊於民國84年間至被告甲○○位
    於台北住處，伊有親耳聽到原告汪清榮跟被告甲○○提及有
    關甲○○給伊丈夫汪清輝100 萬元作為照顧本件兩造母親汪
    林貴枝費用，當時汪清榮就說那他也要100 萬元作為照顧本
    件兩造父親汪震泉之費用，伊有看到汪清榮妻子丙○○將銀
    行帳號抄給被告甲○○，但除被告汪育綺、甲○○在照顧伊
    公公汪震泉外，就沒人在照顧汪震泉等語（上揭偵字卷第59
    頁，本院卷第153 、154 頁），故被告甲○○以原告收受上
    開匯款卻未照顧兩造父親故而提起詐欺告訴，已難認有故意
    虛構事實。況被告甲○○陸續匯款共計100 萬元至原告丙○○帳戶之時間為民國84年、85年間，此有被告所提出匯款回
    條聯、存款憑條上之收付訖章可憑，且為兩造所不爭執；而
    原告汪清榮係遭高雄縣警察局以86年3 月17日高警刑檢字第
    83055 號移送書移送流氓，經本院於86年8 月21日以86 年
    感裁字第53號裁定不付感訓處分，業如前述；則被告甲○○
    匯款予原告之時間既在原告汪清榮遭移送流氓前，即難認上
    揭匯款與原告汪清榮遭誣指為流氓有何相干，故原告以本院
    上揭不付感訓處分書遽指被告甲○○誣告云云，並無可採。
七、綜上所述，原告以被告明知其有扶養兩造父親汪震泉之事實
    ，卻向台灣高雄地方法院檢察署對其提出遺棄汪震泉之告訴
    ；另被告甲○○明知其收受上揭匯款，係其替被告甲○○處
    理財務問題，嗣遭人報復誣指為流氓之代價，竟向該地檢署
    對其提出詐欺上揭匯款之告訴，主張被告應依侵權行為損害
    賠償之規定，給付原告因遭被告誣指遺棄、詐欺所受之損害
    云云，為無足取。被告抗辯其並無原告所指誣告之行為，且
    原告之侵權行為損害賠償請求權已罹於時效等語，即屬可信
    。從而，原告本於侵權行為之法律關係提起本件之訴，請求
    被告應連帶賠償原告遭誣告使名譽所受之侵害，即屬無據，
    請求不應准許，自應駁回其訴。而原告之訴既經駁回，其假
    執行之聲請亦失所附麗，應併予駁回。
八、本件事證已臻明確，兩造其餘之攻擊防禦方法及舉證，核與
    判決結果不生影響，爰不一一論列，附此敘明。
九、據上論結，本件原告之訴為無理由，依民事訴訟法第78 條
    ，判決如主文。
中　　華　　民　　國　　96　　年　　12　　月　　13　　日
                  民事第四庭  審判長法　官　黃國川
                                    法  官　張茹棻
                                    法  官　郭瓊徽
上正本係照原本作成。
如不服本判決，應於送達後20日內，向本院提出上訴狀並表明上
訴理由，如於本判決宣示後送達前提起上訴者，應於判決送達後
10日內補提上訴理由書（須附繕本）。
中　　華　　民　　國　　96　　年　　12　　月　　13　　日
                                    書記官　邱秋珍
附表一
┌────┬────┬────┬──────────────────┬───┐
│受詢問人│詢問時間│詢問地點│警詢筆錄內容                        │備註  │
├────┼────┼────┼──────────────────┼───┤
│丙○○  │94年7 月│高雄市政│問：你與告訴人汪育綺、甲○○是何關係│94年度│
│        │16日晚間│府警察局│    ？                              │偵字第│
│        │7 時37分│三民第二│答：她是我先生（汪清榮）大姊及二妹妹│20431 │
│        │起至同日│分局三組│    。                              │號卷第│
│        │晚間8 時│        │問：汪育綺向法院訴稱你涉嫌詐欺他金錢│7 、8 │
│        │30 分 止│        │    而不照顧他父親，你是否承認？    │、9 頁│
│        │        │        │答：民國84年間，我父親當時身體沒這麼│      │
│        │        │        │    嚴重，他給我們的100 萬多少花在他│      │
│        │        │        │    身上，是他誣指我夫妻。          │      │
│        │        │        │問：以上說明內容是否實在？          │      │
│        │        │        │答：實在，我與我先生（即汪清榮）當年│      │
│        │        │        │    因為處理他的私事花費不少公私金錢│      │
│        │        │        │    及心力，汪美珠（現改名甲○○）現│      │
│        │        │        │    在如此講話有欠公允，而且不是事實│      │
│        │        │        │    。                              │      │
│        │        │        │                                    │      │
└────┴────┴────┴──────────────────┴───┘
附表二
┌────┬────┬────┬──────────────────┬───┐
│受詢問人│詢問時間│詢問地點│警詢筆錄內容                        │備註  │
├────┼────┼────┼──────────────────┼───┤
│汪清榮  │94年7 月│高雄市政│問：你與告訴人汪育綺、甲○○是何關係│94年度│
│        │16日晚間│府警察局│    ？                              │偵字第│
│        │8 時37分│三民第二│答：她是我大姊及二妹妹。            │20431 │
│        │起至同日│分局三組│問：汪育綺向法院訴稱你涉嫌詐欺他金錢│號卷第│
│        │晚間9 時│        │    而不照顧他父親，你是否承認？    │11、12│
│        │30 分 止│        │答：我不承認，是他們姊妹自己編造出來│、13頁│
│        │        │        │    ，可能他自己缺錢用。            │      │
│        │        │        │問：以上說明內容是否實在？          │      │
│        │        │        │答：實在，我當時幫他處理一些私人財務│      │
│        │        │        │    糾紛導致被黑幫列為污點證人並流亡│      │
│        │        │        │    大陸，這些種種他當時因為內疚才匯│      │
│        │        │        │    款給我作為這些年來他欠我人情債，│      │
│        │        │        │    我認為並不是詐欺也無遺棄家人情形│      │
│        │        │        │    ，都是他自己捏造。              │      │
│        │        │        │                                    │      │
│        │        │        │                                    │      │
└────┴────┴────┴──────────────────┴───┘
